【裁判字號】    92,訴,178
【裁判日期】    920815
【裁判案由】    分割共有物
【裁判全文】
臺灣桃園地方法院民事判決  九十二年度訴字第一七八號
    原      告  甲○○
    訴訟代理人  陳祖德律師
    被      告  乙○○
    兼
    訴訟代理人  丙○○
右當事人間請求分割共有物事件，本院判決如左：
    主    文
兩造共有坐落桃園縣八德市○○段九八七地號土地，面積一八二七點四七平方公尺，
其分割方法如附圖第一案所示，甲部分面積三○四點五八平方公尺歸原告所有，乙部
分面積三○四點五八平方公尺歸被告丙○○所有，丙部分面積一二一八點三一平方公
尺歸被告乙○○所有。
訴訟費用由被告丙○○負擔六分之一，被告乙○○負擔六分之四，餘由原告負擔。
    事    實
甲、原告方面：
一、聲明：如主文所示。
二、陳述：
  (一)坐落桃園縣八德市○○段九八七地號土地（下稱系爭土地）為兩造所共有，原告
    及被告丙○○之應有部分各為六分之一，被告乙○○之應有部分為六分之四，兩
    造間關於系爭土地並無不分割之協議，亦無因使用目的不能分割之事實，為此依
    民法第八百二十四條規定訴請予以分割。
  (二)鈞院委請桃園縣八德地政事務所複丈土地結果，依複丈成果圖第一案所示甲部分
    土地，現有原告栽種十餘年之樟樹，共四十三株，每株均在十五公分以上，以桃
    園縣政府核定之價格，每株價值新台幣四千一百二十五元，合計價值為新台幣十
    七萬七千一百六十元，另編號乙部分之土地，經被告丙○○之兄謝威儀出租於傅
    順有限公司堆放儲存染料劑桶之用，被告丙○○自應分得該部分土地，而編號丙
    部分現為荒蕪空地，如歸被告乙○○取得，面積廣闊，可供建築房屋充分使用，
    以達經濟效益，勿庸再砍伐樟木，破壞既有現況，影響兩造權益，爰主張依附圖
    第一案分割，甲部分面積三○四點五八平方公尺歸原告所有，乙部分面積三○四
    點五八平方公尺歸被告丙○○所有，丙部分面積一二一八點三一平方公尺歸被告
    乙○○所有。
  (三)對被告抗辯所為之陳述：被告丙○○所主張得以合併使用之鄰地即同段九八八地
    號土地，現已作為道路旁之排水溝使用，且該土地之面積為三○點六六平方公尺
    ，依被告丙○○之應有部分四分之一計算，被告丙○○應分割後可取得之面積僅
    七點六六五平方公尺，殊難與附圖第二案所示乙部分土地合併使用。
三、證據：提出土地登記謄本、地籍圖謄本、律師函各一件（以上均為影本）及照片
    八幀為證。
乙、被告丙○○、乙○○方面：
一、聲明：原告之訴駁回。
二、陳述：
  (一)原告占有甲部分部分種植樟樹，並未經被告同意，原告據以主張該種植樟樹部分
    土地全部分歸其所有，被告難以認同。又被告丙○○之兄謝威儀並未將附圖第一
    案所示乙部分土地出租他人置放染料桶，原告所言不實。
  (二)如附圖第一案所示之甲部分土地地勢較低，若欲由系爭土地旁之道路進入該部分
    土地耕作較為困難，又被告丙○○就系爭土地之鄰地即同段九八八地號土地亦有
    四分之一之應有部分，為求能合併利用，被告主張依附圖第二案所示之分割方案
    ，甲部分三○四點五八平方公尺分歸原告取得，乙部分三○四點五八平方公尺分
    歸被告丙○○所有，Ｃ部分土地一二一八點五八平方公尺分歸被告丙○○所有。
三、證據：提出土地所有權狀影本三件為證。
丙、本依職權履勘現場，並囑託桃園縣八德地政事務所測量系爭土地使用狀態及繪製
    複丈成果圖。
    理    由
一、原告主張坐落桃園縣八德市○○段九八七地號土地（面積一八二七點四七平方公
    尺）為兩所所共有，原告及被告丙○○之應有部分各為六分之一，被告乙○○之
    應有部分為六分之四之事實，業據其提出土地登記謄本一件為證，並為被告所不
    爭，自堪信為真實。
二、按各共有人得隨時請求分割物，但因物之使用目的不能分割，或契約訂有不分割
    之期限者，不在此限，民法第八百二十三條第一項定有明文；又共有物分割之方
    法，不能協議決定者，法院得因任何共有人之聲請，命以原物分配於各共有人，
    同法第八百二十四條第二項第一款亦定有明文。本件兩造共有之系爭土地，既無
    因物之使用目的不能分割之情形，復未經約定不為分割，且兩造均同意以原物分
    割，僅就分割之方法不能達成協議之事實，亦為兩造所不爭，則原告請求裁判分
    割，即屬有據。
三、經查，系爭土地東側臨路，而土地與道路間有高低落差，南側土地現供原告種植
    樟樹使用，東北側有一點七二平方公尺遭他人建物占用，其餘部分土地雜草叢生
    等情，業據本院勘驗屬實，有本院勘驗筆錄可稽，並經桃園縣八德地政事務所製
    有土地複丈成果圖一件附卷可憑。
四、本件兩造就系爭土地之分割方式，除對系爭土地遭他人建物占用之一點七二平方
    公尺分歸原告取得不爭執外，對其餘土地採行之方案則各有不同主張，其中(一)原
    告主張依附圖第一案方式分割（即原告除取得系爭土地東北側遭他人建屋一點七
    二平方公尺之土地外，另分得南側三○二點八六平方公尺之土地，北側土地分歸
    被告乙○○，居中土地分歸被告丙○○所有）。(二)被告主張依附圖第二案方式分
    割（即北側土地分歸原告，南側土地分歸被告丙○○，居中土地分歸被告乙○○
    所有）。按法院裁判分割共有物，須斟酌各共有人之利害關係，使用情形，共有
    物之性質及價值、經濟效用、符合公平經濟原則，其分割方法始得謂為適當。又
    分割共有物固不受分管契約之拘束，惟盡量依各共有人使用現狀定分割方法，以
    維持現狀，減少共有人所受損害，當不失為裁判分割斟酌之一種原則。查系爭土
    地近似梯形，依複丈成果圖之比例尺核算，系爭土地北側面寬約五十公尺，南側
    面寬度約二十公尺，若依被告所主張附圖第二案所示之分割方式，原告分得之土
    地為一狹長之梯形，長度為五十公尺，寬度僅六點五公尺，有複丈成果圖一件附
    卷足稽，勢必影響原告分得土地之利用及經濟價值，其不公平處，至為灼然，被
    告丙○○雖以伊為系爭土地南側鄰地即同段九八八地號之土地共有人，為求將來
    能合併使用，主張應由被告丙○○取得南側部分土地。惟查，該九八八地號土地
    面積為三○點六六平方公尺，而被告丙○○之應有部分為四分之一，則該土地縱
    為分割，被告丙○○取得之面積亦僅有七點六六五平方公尺，其利用價值不高，
    且其將來可分之土地位置仍須經共有人協議，而屬未定之數，則被告主張應依附
    圖第二案所示之分割方案分割，尚屬無據。而原告主張如附圖第一案所示之分割
    方法，將系爭土地北側（除東北角遭他人建物占有之一點七二平方公尺外）分歸
    應有部分較多之被告乙○○所有，南側由目前在該處種植樟樹之原告所有，居中
    部分則分歸被告所有，因被告乙○○就系爭土地之應有部分達六分之四，其分得
    之土地面積為一二一八點三一平方公尺，若將系爭土地北側面積分歸被告乙○○
    所有，其取得土地寬度仍有二十八點五平方公尺，其利用上並無不便，而分割後
    兩造分得之土地均較方正、完整，便於土地之規劃，整筆土地可充分發揮效能，
    地盡其利，且未來經濟發展價值無所差異，對於兩造均屬有利。併審酌原告所種
    植之樟樹於系爭土地所占用之位置、面積，由原告分得附圖第一案所示甲部分土
    地，將可使其保有較多之樟樹，本院斟酌系爭土地之現狀、土地之經濟效益，及
    兼顧兩造之利益，認為依附圖第一案所示，甲部分面積三○四點五八平方公尺歸
    原告所有，乙部分面積三○四點五八平方公尺歸被告丙○○所有，丙部分面積一
    二一八點三一平方公尺歸被告乙○○所有之分割方法為允當。
五、綜上所述，兩造主張之前開二分割方案，既以原告主張如附圖第一案所示之分割
    方法，最能兼顧兩造土地之利用及經濟利益，對兩造皆屬公平有利，本院因認系
    爭土地之分割以附圖第一案所示之分割方案為適當。
六、末按敗訴人之行為，按當時之訴訟程度為伸張或防衛權利所必要者，因該行為所
    生之費用，法院得酌量情形命勝訴之當事人負擔其一部，民事訴訟法第八十一條
    第二款著有明文。查系爭土地既因兩造無法達成分割協議，原告因而提起訴訟，
    因被告於訴訟進行中所提出之分割方案，為其伸張及防衛權利所必要，且兩造亦
    因系爭土地之分割而均蒙其利，依上開說明，本院認此部分訴訟費用應由兩造按
    應有部分比例負擔始為公平。
七、兩造其餘之攻擊防禦方法暨聲明所用之證據，核與本件判決之結果均不生影響，
    已無再予論述之必要，併此敘明。
八、據上論結，本件原告之訴為有理由，依民事訴訟法第八十一條第二款，判決如主
    文。
中      華      民      國    九十二    年      八      月     十五     日
                                        臺灣桃園地方法院民事第二庭
~B法  官  劉佩宜
右為正本係照原本作成
如對本判決上訴須於判決送達後廿日內向本院提出上訴狀
中      華      民      國    九十二    年      八      月    十五      日
~B書  記  官  吳仁心


司法院資訊處製作；財團法人民間司法改革基金會備份。
